【裁判字號】    95,上易,536
【裁判日期】    951031
【裁判案由】    返還借款
【裁判全文】
臺灣高等法院民事判決                 95年度上易字第536號
上  訴  人  乙○○
即附帶被上訴人
被  上訴人  甲○○
即附帶上訴人
上列當事人間返還借款事件，上訴人對於中華民國95年4月28日
臺灣臺北地方法院94年度訴字第6088號第一審判決提起上訴，被
上訴人為附帶上訴，本院於95年10月17日言詞辯論終結，判決如
下：
    主  文
原判決關於命上訴人給付逾新台幣肆拾玖萬貳仟伍佰元本息部分
及該部分假執行之宣告，暨命上訴人負擔訴訟費用之裁判均廢棄
。
上開廢棄部分，被上訴人在第一審之訴及假執行之聲請均駁回。
上訴人其餘上訴駁回。
被上訴人附帶上訴駁回。
第一審訴訟費用關於命上訴人負擔部分，及第二審訴訟費用關於
上訴人上訴部分，由上訴人負擔拾分之肆，餘由被上訴人負擔。
第二審訴訟費用關於附帶上訴部分，由被上訴人負擔。
    事  實
甲、上訴人方面：
壹、聲明：
一、原判決不利於上訴人部分廢棄。
二、上開廢棄部分，駁回被上訴人於原審之訴及假執行之聲請。
三、駁回對造之附帶上訴。
貳、陳述：除與原判決記載相同者外，補稱略以：
一、上訴人與訴外人丁○○、丙○○係合夥人，上訴人曾提議向
    被上訴人借貸，並由蘇克明開票交予被上訴人，惟上訴人就
    借貸金額、付款方式及被上訴人有無交付所借款項均不知情
    。而系爭切結書乃丁○○繕打，雖上訴人有簽名於其上，惟
    上訴人僅擔保負責將土地移轉予被上訴人，其借貸關係僅存
    於丁○○與被上訴人間。且被上訴人未曾交付金錢予上訴人
    ，上訴人自不負返還之責，且不應由上訴人負擔全部之責。
乙、被上訴人即附帶上訴人方面：
壹、聲明：
一、上訴駁回。
二、原判決不利於附帶上訴人部分廢棄。
三、上開廢棄部分，附帶被上訴人應再給付附帶上訴人新台幣（
    以下同）12 萬9517元及按月息1.5%計算之利息。
貳、陳述：除與原判決記載相同者外，補稱略以：
    上訴人與訴外人丁○○、丙○○共同立下切結書向被上訴人
    借款150萬元，並由丁○○簽發支票交上訴人及丙○○背書
    予被上訴人。上訴人應與丁○○、丙○○就上開借款150萬
    元負連帶返還之責。
    理  由
一、被上訴人主張：兩造及原審共同被告丙○○（原審另以裁定
    駁回）、陳有智於民國（下同）91年1月18日簽訂土地交換
    契約書，約定上訴人乙○○、丙○○以台北市○○區○○段
    一小段602-1地號土地與被上訴人及陳有智之同小段604、60
    0-1、601等地號土地交換，土地增值稅及各項規費均由上訴
    人、丙○○負擔。嗣因上訴人等資金不足，無力繳納602-1
    地號土地之增值稅，上訴人、丙○○及訴外人丁○○乃於92
    年2月24日簽立切結書向被上訴人借款150萬元，以繳付增值
    稅，約定利息以每月每萬元150元計算，清償日為92年4月24
    日，上訴人、丙○○並在丁○○簽發同面額92年4月24日之
    支票背書。期滿因彼等資金需求再換票同條件延至92年6月
    24日（丁○○簽發同面額92年6月24日支票，上訴人、丙○
    ○均在該支票背書），被上訴人已代繳602-1地號土地增值
    稅134萬3092元、印花稅4891元、另預扣利息2萬2500元，匯
    款12萬9517元予丁○○以支付欠稅、規費等合計150萬元，
    爰依借貸法律關係，請求上訴人、丙○○連帶給付150萬元
    及自92年6月25日起至清償日止，按月息1.5%計算之利息。
    上訴人對其與被上訴人簽立土地交換契約書及其於上開切結
    書上簽名等情不爭執，惟否認向被上訴人借款，辯以係訴外
    人丁○○向被上訴人借款，其在切結書上簽名是保證將前揭
    602-1地號土地過戶予被上訴人及見證丁○○簽發支票予被
    上訴人，其於丁○○簽發之支票背書係保證支票會兌現，
    被上訴人並未交付150萬元予丁○○，亦未交付借款予伊，
    借貸關係尚未成立等語置辯。
    （原審判命上訴人應給付137萬0483元及自92年6月25日起至
    清償日止按月息1.5%計算之利息，並駁回被上訴人其餘之訴
    。上訴人就其敗訴部分提起上訴，被上訴人就其不利部分提
    起附帶上訴）。
二、查：
(一)、本件兩造及原審共同被告丙○○、訴外人陳有智於91年1月
    18日簽立土地交換契約書（訴外人丁○○為見證人），約定
    「一甲方（即被上訴人甲○○、陳有智）以同上小段604 地
    號、及600-1、601地號土地，與乙方（即上訴人乙○○、丙
    ○○）所承購之同地段602-1地號土地辦理交換。二雙方各
    不補貼，但交換所生之稅賦，包含土地增值稅及規費、代書
    費等，悉歸乙方負擔。…。三乙方承購之土地，因土地稅賦
    問題，尚未過戶，現仍登記兩個神明會之名義，有關土地之
    各項手續，概由乙方負擔。」。有被上訴人提出上訴人不爭
    執真正之土地交換契約書可稽（見原審卷第11頁），是堪認
    應由上訴人乙○○及丙○○負擔交換土地所生之稅賦及規費
    、代書費等。
(二)、上訴人、丙○○及丁○○等三人於92年2月24日簽立切結書
    載明「乙○○購得台北市○○區○○段一小段602及603地號
    土地，…分割出之602- 1地號土地應與甲○○、陳有智所有
    之604地號土地交換，今604地號已依約過戶完成，但602-1
    地號土地正辦理過戶中，應移轉予甲○○及劉秀琪各二分之
    一，有關費用及稅金等應歸乙○○負責，…如今602-1地號
    土地之增值稅單頒下，合計134萬3092元，因資金不便，乃
    與甲○○商議，向其調度借取，以繳付增值稅，完成過戶手
    續。協議借款新台幣150萬元整，約定利息以每月每萬元新
    台幣150元整計算，並交付支票一張（彰銀木柵分行，帳號
    0000000號，面額新台幣150萬元整，日期92年4月24日）作
    為擔保，且由本人背書，屆期清償，如有違誤，乙○○以其
    上開602、603、604地號土地與建商之合建分得部分，全部
    擔保在內，願受強制執行之處分」並記載「92.4.22支票延
    期至92.6.24新開支票一張」等情，亦有被上訴人提出上訴
    人不爭執真正之切結書及丁○○簽發、乙○○、丙○○背書
    之支票可稽 (見原審卷第11、12、14頁）。上訴人亦謂其與
    丙○○、丁○○三人係合夥（見本院卷第24頁背面），則被
    上訴人主張上訴人及丙○○、丁○○三人簽立切結書向其借
    款以繳納上訴人等應負擔之稅費等乙節（參見原審卷第43頁
    背面），亦堪認為真正。上訴人抗辯其於切結書簽名僅係保
    證將602-1地號土地過戶予被上訴人及見證丁○○簽發支票
    予被上訴人，其於丁○○簽發之支票背書係保證支票會兌現
    云云，為不足採。
三、被上訴人主張其已代繳602-1地號土地增值稅134萬3092元、
    印花稅4891元、另預扣利息2萬2500元，匯款12萬9517元予
    丁○○以支付欠稅、規費等合計150萬元，爰依借貸法律關
    係，請求上訴人與丙○○連帶給付150萬元及自92年6月25日
    起至清償日止，按月息1.5%計算之利息（見原審卷第72頁背
    面）。上訴人抗辯被上訴人並未交付150萬元借款，借貸關
    係尚未成立云云。茲審酌被上訴人之主張是否有理由：
(一)、按稱消費借貸者，謂當事人一方移轉金錢或其他代替物之所
    有權於他方，而約定他方以種類、品質、數量相同之物返還
    之契約。當事人之一方對他方負金錢或其他代替物之給付義
    務而約定以之作為消費借貸之標的者，亦成立消費借貸，民
    法第474條定有明文。
(二)、本件借款金額應為若干？
１、查上開602-1地號土地之增值稅134萬3092元、印花稅4891元
    ，合計134萬7983元，有被上訴人提出之土地增值稅繳款書
    、印花稅憑證可稽（見原審卷第32、76頁），證人丁○○亦
    證稱係由被上訴人繳納（見本院卷第25頁），從而被上訴人
    主張其代為繳納上開稅金乙節，堪認為真正。另被上訴人主
    張匯款12萬9517元予丁○○以支付規費等，亦提出計算書、
    匯款查詢單為證，並經證人丁○○證述屬實（見原審卷第16
    頁、37頁，本院卷第25-26頁），是亦堪認為真正。被上訴
    人另主張其預扣一個月利息2萬2500元云云，查被上訴人並
    未交付該2萬5000元予上訴人或丙○○、丁○○，亦未用以
    支付依約原應由上訴人、丙○○等應負擔之稅、費，則自無
    從認被上訴人已交付該2萬2500元借款。
２、依上所述，本件被上訴人交付之借款僅為147萬7500元（000
    0000+4891+129517=0000000）。
(三)、上訴人與丙○○、丁○○是否應負連帶清償之責？
１、按數人負同一債務，而其給付可分者，除法律另有規定或契
    約另有訂定外，應平均分擔之，民法第271條定有明文。又
    數人負同一債務，明示對於債權人各負全部給付之責任者，
    為連帶債務。無前項之明示時，連帶債務之成立，以法律有
    規定者為限，同法第272條亦有規定。
２、查系爭切結書並未約定上訴人及丙○○、丁○○三人應就系
    爭借款負連帶清償之責，被上訴人亦未舉證證明上訴人與丙
    ○○、丁○○應就系爭借款負連帶清償之責，則被上訴人請
    求上訴人應與丙○○等負連帶清償之責，即屬無據。
３、本件亦無證據證明上訴人與丙○○、丁○○約定其各自應分
    擔額，依上開規定，即各應負三分之一清償責任。
４、被上訴人交付之借款為147萬7500元，則上訴人負三分之一
    清償之責，應為49萬2500元（0000000/3=492500）。又本件
    切結書載明月息每萬元150元，且丁○○簽發92年6月24日期
    之支票，則被上訴人主張清償期應為92.6.24，亦與事理無
    違，堪認為真正。從而，被上訴人依借貸關係請求上訴人給
    付49萬2500元及自92年6月25日起至清償日止按月息1.5%計
    算之利息部分為有理由，應予准許，逾上開數額之請求為無
    理由，應予駁回。
四、乃原審命上訴人給付137萬0483元本息，就上述不應准許部
    分為上訴人敗訴之判決，尚有未洽，上訴意旨指摘原判決此
    部分不當，求予廢棄改判為有理由，爰由本院將原判決此部
    分廢棄，改判如主文第二項所示，至被上訴人之請求有理由
    部分，原審為上訴人敗訴之判決，並無不合，上訴人指摘原
    判決該部分不當，求予廢棄改判為無理由，應予駁回。被上
    訴人之請求不應准許部分，原審為被上訴人敗訴之判決，尚
    無不合，被上訴人提起附帶上訴，求予廢棄改判，為無理由
    ，應予駁回。
五、本件事證已明，兩造其餘攻擊防禦方法，經核與本判決之結
    果不生影響，爰不一一論述。
六、據上論結，本件上訴為一部有理由、一部無理由，附帶上訴
    為無理由，依民事訴訟法第449條第1項、第450條、第78條
    、第79條，判決如主文。
中    華    民    國    95    年    10    月    31    日
                    民事第八庭
                        審判長法  官  吳景源
                              法  官  鄭威莉
                              法  官  滕允潔
正本係照原本作成。
不得上訴。
中    華    民    國    95    年    11    月    1     日
                              書記官  黃麗玲


司法院資訊處製作；財團法人民間司法改革基金會備份。
